【裁判字號】    89,上易,94
【裁判日期】    890201
【裁判案由】    偽造文書
【裁判全文】
臺灣高等法院臺南分院刑事判決            八十九年度上易字第九四號     Ｃ
      上  訴  人  臺灣雲林地方法院檢察署檢察官
      上  訴  人
      即  被  告  甲      ○
      被      告  乙  ○  ○
右上訴人因被告偽造文書案件，不服臺灣雲林地方法院八十八年度易字第九三七號中
華民國八十八年十一月二十三日第一審判決（起訴案號：臺灣雲林地方法院檢察署年
度偵字第三一二Ｏ、三七三五號），提起上訴，本院判決如左：
      主      文
原判決撤銷。
甲○、丙○○共同明知為不實之事項，而使公務員登載於職務上所掌之公文書，足以
生損害於公眾，各處有期徒刑參月，如易科罰金，均以參佰元折算壹日。
乙○○共同從事業務之人，明知為不實之事項，而登載於其業務上作成之文書，足以
生損害於公眾及他人，處有期徒刑參月，如易科罰金，以參佰元折算壹日。
      事      實
一、緣丙○○與甲○同居多年未孕，盼有子嗣，嗣於民國（下同）八十三年十月間，
    丙○○得知林淑華未婚孕有一男嬰，無意養育，遂於同年十月九日間，待該男嬰
    產下後，丙○○在徵求甲○同意下，乃與林淑華訂立讓渡契約，欲將該名男嬰（
    現命名為詹志勇）登為己出，以續香火，惟丙○○與甲○因工作關係，無法親自
    照料該嬰，遂將該名男嬰交與其弟詹賢政、林貴桃夫婦暫為養育。嗣丙○○詢知
    址設雲林縣崙背鄉○○村○○路二二九號之「資生醫院」（已於八十四年七月六
    日辦理歇業）有出售偽造之出生證明書，本欲購買偽造之出生證明後，將詹志勇
    申報為己生，經前往探詢結果，被以其年齡過老而遭拒絕，其二人不得已下，遂
    商得詹賢政、林貴桃（另案經本院判決確定）之同意，合議將該名男嬰申報為詹
    賢政與林貴桃之親生子，再以得詹賢政、林貴桃為該男嬰親生父母（法定代理人
    ）之同意，由丙○○聲請法院裁定收養該男嬰。其四人遂本於偽造文書之犯意聯
    絡，於八十三年十月三十日某時，由甲○載同詹賢政、丙○○至資生醫院找與其
    有犯意聯絡之該醫院負責人兼醫師乙○○，乙○○係從事接生業務，為從事業務
    之人，明知林貴桃並無在資生醫院生產之事實及該男嬰並非詹賢政、林貴桃之子
    ，竟在其業務上作成之出生證明書上虛偽登載詹賢政、林貴桃為該男嬰之父母，
    足生損害於林淑華及戶政機關對戶籍管理之正確性，丙○○取得虛偽出生證明後
    ，隨即交付新台幣（下同）五萬元與乙○○，以為酬勞。丙○○等人復本於行使
    該出生證明之犯意聯絡，推由丙○○、甲○及詹賢政於八十三年十一月二十九日
    ，持上開偽造之出生證明書至雲林縣崙背鄉戶政事務所，向承辦戶籍登記而不知
    情之公務員偽稱詹賢政、林貴桃為該男嬰之親生父母，並由詹賢政為該名男嬰取
    名為詹志勇，使戶政事務所承辦之公務員將此不實之事項登載於其職務上所載之
    戶籍登記簿上，足生損害於戶籍管理之正確性。後丙○○於八十六年十月間，依
    法向台灣台北地方法院聲請收養該名男嬰時，為法院查出該男嬰並非詹賢政夫婦
    所生，且丙○○當時係與甲○同居而駁回其聲請。
二、案經臺灣雲林地方法院向臺灣雲林地方法院檢察署檢察官舉發偵查起訴。
      理      由
一、訊據上訴人即被告丙○○、甲○固坦承於上揭時地自林淑華處讓受該名男嬰而交
    與丙○○之弟及弟媳詹賢政、林貴桃照顧，其後並辦理收養經駁回等情不諱，惟
    均矢口否認有上揭犯行，均辯稱：係詹賢政夫婦自行找人偽造出生證明書並據以
    登記為己出而據為己有，伊二人並未參與，伊等並不認識乙○○云云。另訊據被
    告乙○○矢口否認有偽造上開出生證明書，辯稱：伊當時雖仍掛名為資生醫院負
    責人，然其實際上在八十三年九月底時已離開資生醫院到台南云云。經查：
(一)被告丙○○、甲○委託被告丙○○之弟及弟媳詹賢政、林貴桃二人，先由甲○駕
    駛小貨車載同詹賢政、丙○○至資生醫院，由被告丙○○以五萬元向醫生購買一
    份偽造出生證明書，再拿到崙背鄉戶政事務所辦理戶籍登記，而將林淑華所生之
    男嬰登記為己出，以協助丙○○二人辦理收養等情，業據證人詹賢政、林貴桃於
    偵查中證述明確（見偵字第三七三五號卷第十四頁），而證人詹賢政、林貴桃係
    被告丙○○之弟及弟媳，有親蜜之親屬關係，衡情證人詹賢政、林貴桃應無設詞
    誣陷之理，其等上開證詞堪認與事實相符，應足採信。
(二)又被告丙○○、甲○二人亦不否認確係自男嬰之生母林淑華處受讓該名男嬰，再
    將男嬰交與詹賢政夫婦照顧，後聲請收養時，為臺灣臺北地方法院查出該男嬰非
    詹賢政夫婦所生而予駁回等情，復有讓渡證書及上開法院八十六年度養聲字第六
    四四號民事裁定書各一份附卷足稽，足徵上開資生醫院出具之出生證明其記載之
    事項，顯然不實，則其等既稱詹賢政夫婦同意並協助其等收養該男嬰等語，又辯
    稱詹賢政夫婦將男嬰據為己有等語，顯然所言互為矛盾，已難令人盡信。而依卷
    附台灣台北地方法院民事庭八十六年度養聲字第六四四號卷中所附之收養同意書
    所示，詹賢政夫婦均同意丙○○之收養，丙○○於原審法院審理時並表示該同意
    書係其與林貴桃一同至原審法院央人所寫，足見詹賢政夫婦並無被告丙○○、甲
    ○二人所述阻撓收養之事實。
(三)再參諸詹賢政夫婦自育有一子一女，有詹賢政之戶籍謄本附卷可參，其既已有子
    嗣，實無大費周章，違法將被告二人所交與照顧之男嬰登為己出之必要，而觀詹
    賢政最小之女兒在當時已滿十六歲，亦難想像詹賢政夫婦有何老來盼子之理由。
    況被告丙○○、甲○二人，若非因法院查出該名男嬰非其夫婦所生，其等焉會無
    端陷害自己之親人，並自己入罪，益徵被告丙○○、甲○確實有商得詹賢政、林
    貴桃之同意，合議將該名男嬰申報為詹賢政與林貴桃之親生子，再以得詹賢政、
    林貴桃為該男嬰親生父母（法定代理人）之同意，由丙○○聲請法院裁定收養該
    男嬰甚明，其等四人有偽造文書之犯意聯，至為灼然。
(四)再查上開詹志勇之出生證明書上確蓋有資生醫院及乙○○之印文，此有該出生證
    明書一紙在卷可考，且證人詹賢政於偵查中已明確證稱：當時係伊與甲○、丙○
    ○共同前往資生醫院，醫生從抽屜拿出空白出生證明填寫完成後交給丙○○，丙
    ○○再拿五萬元給醫生。而資生醫院樓下有一間診察室，一間注射室，樓上是病
    房，共二層樓，規模很小，當時出生證明即在診察室拿的，又資生醫院當時院長
    為乙○○等語（見偵字第三七三五號卷第十四頁正面、他字第三七五號卷第八十
    一頁、第八十二頁正面），雖證人詹賢政復證稱：該出生證明係一位「李醫師」
    所開具的，非乙○○云云（見他字第三七五號卷第五十一頁反面、原審卷第三十
    一頁正面），而被告乙○○亦供稱：上開出生證明非伊開具的，資生醫院尚有李
    信政及程樹森二位醫師云云。惟查李信政醫師自七十八年即於資生醫院任負責醫
    師，至八十二年九月十日負責人改為乙○○，李君繼續執業至八十二年十月十八
    日止，程樹森醫師在資生醫院執業日期，自八十二年九月十日至八十三年十二月
    九日，之後資生醫院改慈生診所，程君任負責醫師至八十四年七月六日始辦理歇
    業，此有雲林縣衛生署函文一紙在卷足稽（見他字第三七五號卷第五十四頁）
    。然查：當時與甲○二人同是被告二人前之所辯，均屬臨訟卸責之砌詞，委不值
    採。此外，復有偽造之出生證明書一紙在卷可考，被告二人之犯行已堪認定，應
    依法予以論科。
二、按因身分或其他特定關係成立之罪，其共同實施者，雖無特定關係，仍以共犯論
    ，刑法第三十一條第一項定有明文。查被告丙○○、甲○二人雖非從事業務之人
    ，其等共同與從事接生業務之被告即醫師乙○○製作不實之出生證明，仍應以犯
    刑法第二百十五條業務上文書登載不實罪論。核被告乙○○所為，係犯刑法第二
    百十五條業務上文書登載不實罪。核被告丙○○、甲○所為，均係犯刑法第二百
    十四條之使公務員登載不實罪及同法第二百十六條、第二百十五條之行使業務上
    文書登載不實罪。其二人與詹賢政、林貴桃雖未具醫師身分，但與具有醫師身分
    之李信政有犯意之聯絡及行為之分擔而犯刑法第二百十五條之罪，仍應論以共同
    正犯；而其二人與詹賢政、林貴桃所犯之使公務員登載不實罪間，亦有犯意之聯
    絡及行為之分擔，亦屬共同正犯。其等與李信政共犯業務上文書登載不實後，復
    持以行使，則前偽造之低度行為應為其後行使之高度行為所吸收，不另論處。又
    所犯行使業務上文書登載不實罪與使公務員登載不實罪間，有方法、結果之牽連
    關係，應從情節較重之使公務員登載不實罪處斷。據上論結，應依刑事訴訟法第
    三百六十八條，判決如主文。
據上論結，應依刑事訴訟法第三百六十九條第一項前段、第三百六十四條、第二百九
十九條第一項前段、
，判決如主文。
本案經檢察官      到庭執行職務。
中    華    民    國      八十九      年      二      月      一        日
                                  臺灣高等法院臺南分院刑事第一庭
                                      審判長法官  鄭    文    肅
                        法官  楊    明    章
                                            法官  王    浦    傑
右正本證明與原本無異。
不得上訴。
                                      法院書記官  張    清    良
中    華    民    國      八十九      年      二      月      九        日
附錄法條：
刑法第二百十四條：明知為不實之事項，而使公務員登載於職務上所掌之公文書，足
                  以生損害於公眾或他人者，處三年以下有期徒刑、拘役或五百元
                  以下罰金。
刑法第二百十五條：從事業務之人，明知為不實之事項，而登載於其業務上作成之文
                  書，足以生損害於公眾或他人者，處三年以下有期徒刑、拘役或
                  五百元以下罰金。
刑法第二百十六條：行使第二百十條至第二百十五條之文書者，依偽造、變造文書或
                  登載不實事項或使登載不實事項之規定處斷。


司法院資訊處製作；財團法人民間司法改革基金會備份。
